【裁判字號】    99,消債聲,187
【裁判日期】    991231
【裁判案由】    聲請免責
【裁判全文】
臺灣板橋地方法院民事裁定           99年度消債聲字第187號
聲  請  人  林世澤
即  債務人
上列當事人因消費者債務清理事件，聲請免責，本院裁定如下：
    主  文
債務人林世澤不免責。
    理  由
一按法院為終止或終結清算程序之裁定確定後，除別有規定外，
  應以裁定免除債務人之債務，消費者債務清理條例（下稱消債
  條例）第132 條定有明文。又法院裁定開始清算程序後，債務
  人有薪資、執行業務所得或其他固定收入，而普通債權人之分
  配總額低於債務人聲請清算前2 年間，可處分所得扣除自己及
  依法應受其扶養者所必要生活費用之數額者，法院應為不免責
  之裁定，但債務人證明經普通債權人全體同意者，不在此限，
  復為同條例第133 條所明定。另債務人有下列各款情形之一者
  ，法院應為不免責之裁定，但債務人證明經普通債權人全體同
  意者，不在此限：(1)於7 年內曾依破產法或本條例規定受免責
  ；(2)隱匿、毀損應屬清算財團之財產，或為其他不利於債權人
  之處分；(3)捏造債務或承認不真實之債務；(4)因浪費、賭博或
  其他投機行為，致財產顯然減少或負擔過重之債務，而生開始
  清算之原因；(5)於清算聲請前1 年內，已有清算之原因，而隱
  瞞其事實，使他人與之為交易致生損害；(6)明知已有清算原因
  之事實，非基於本人之義務，而以特別利於債權人中之一人或
  數人為目的，提供擔保或消滅債務；(7)隱匿、毀棄、偽造或變
  造帳簿或其他會計文件之全部或一部，致其財產之狀況不真確
  ；(8)故意於財產及收入狀況說明書為不實之記載，或有其他故
  意違反本條例所定義務之行為，亦為同條例第134 條所明定。
  復按消費者債務清理制度並非在使債務人恣意消費所造成之債
  務，轉嫁予債權人負擔，債務人免責制度，應在鼓勵勤勞誠實
  之債務人，而非縱容債務人奢侈浪費，倘債務人於聲請清算前
  之相當期間內，利用信用金融之機會，恣意為非屬通常生活所
  需之鉅額消費或作奢侈性、浪費性之消費，而不在意日後履行
  返還之能力，反而算計消費者債務清理條例中之免責制度，濫
  用清算程序以規避其應負擔之償還責任，自與消費者債務清理
  條例之立法本旨有違。
二債務人林世澤因有不能清償債務之情事，而向本院聲請消費者
  債務清理事件【見本院97年度消債清字第129號卷（下稱第129
  號卷）第1頁】，前經本院於民國98年9月29日以98年度消債清
  更字第4號裁定債務人自98年9月30日下午4 時起開始清算程序
  （見本院98年度消債清更字第4 號卷第11頁）。嗣因債務人及
  其配偶名下無任何財產，不能清償清算程序費用，經本院於99
  年7 月22日以98年度司執消債清字第62號裁定終止清算程序確
  定在案（見本院98年度司執消債清字第62號卷第145 頁）。依
  消費者債務清理條例第132 條規定，本院於裁定免除債務人債
  務前，應審酌債務人有無應為不免責之事由。本院於99年10月
  29日發函通知全體債權人及債務人（見本院卷第7 頁），就本
  院應否裁定免除債務人債務表示意見，除債權人第一商業銀行
  股份有限公司、台新國際商業銀行股份有限公司，於99年11月
  4 日收受本院通知（見本院卷第10、11頁），逾期迄未表示任
  何意見外，其餘債權人均表示不同意債務人免責，其意見如下
  ：
(一)債權人兆豐國際商業銀行股份有限公司（下稱兆豐銀行）表示
  ：債務人於93年12月經本行以餘額代償中國信託銀行8 萬元，
  此後僅繳納最低繳款金額，95年3 月即發生繳款逾期狀況。惟
  債務人就其債務並未積極尋求解決，亦未參與當時之銀行公會
  協商，觀其態度顯然冀求消債條例免責之保護傘，顯屬投機行
  為，是以債務人仍應負清償債務之責（見本院卷第18頁）。
(二)債權人臺灣新光商業銀行股份有限公司（下稱新光銀行）表示
  ：經核債務人之信用卡消費紀錄多屬代償款項，其消費非屬民
  生必需消費，顯見債務人明知其收入及還款能力有限，卻仍未
  節制，繼續進行不當消費，造成聲請清算之原因，實為債務人
  可節省而未節省所致。依消債條例第134 條第1項第4款規定，
  鈞院應為不免責之裁定（見本院卷第30頁）。
(三)債權人日盛國際商業銀行股份有限公司（下稱日盛銀行）表示
  ：債務人自93年6 月起即未再全額繳清，並開始使用循環利率
  ，雖持續繳款至95年4 月，惟債務越滾越多，其中多數為預借
  現金，顯然有消債條例第134 條之浪費行為，鈞院應為不免責
  裁定（見本院卷第38頁）。
(四)債權人永豐商業銀行股份有限公司（下稱永豐銀行）表示：債
  務人之消費明細資料，其中多為非屬通常生活所需之消費款項
  ，包括台北商銀好金彩專案35期共59,800元與台北商銀卡內金
  專案20期共60,000元等，其顯有因奢侈、浪費之行為致負擔過
  重債務之情形。又債務人於92年10月單月密集新增異常鉅額預
  借現金款項共111,000元與93年1月單月密集新增異常鉅額預借
  現金款項共 110,000元，認債務人顯有擴張債務之高道德風險
  。債權人認應予債務人不免責裁定（見本院卷第65頁）。
(五)債權人中國信託商業銀行股份有限公司（下稱中信銀行）表示
  ：債務人於本行欠款皆為信用卡大額且密集之預借現金所致，
  債務人需說明是否已知經濟情況不佳無法負擔還款之際，猶持
  續大量借款造成惡化負債情形，並就其全部負債情形，債務人
  當時之負債應已逾越可得支配之所得，其有將此負債大於收入
  承擔之高風險逕行轉嫁於債權人承擔之虞，不符公平原則，債
  務人並應說明借款是否用於因浪費、賭博或其他投機行為，致
  負擔過重之債務，而生開始清算原因之情形。鈞院應裁定不予
  免責，以維債權人權益（見本院卷第69頁）。
(六)債權人台北富邦商業銀行股份有限公司（下稱富邦銀行）表示
  ：揆諸相對人信用卡之消費明細，其中不乏多筆之「預借現金
  」、「產物保險」借款消費等一系列舉債之情事，是類消費容
  難認為與維持生活所必需相當，且有投機浪費情事，縱相對人
  非曾發生一定經濟上變故，即便原屬小康之授薪階級，亦不堪
  支應是類偏頗借款之債務清償。依消債條例第134條第4款規定
  ，鈞院對債務人應裁定不予免責（見本院卷第91頁）。
(七)債權人澳商澳盛銀行集團股份有限公司台北分公司（下稱澳盛
  銀行）表示：債務人積欠本行款項除使用本行信用卡於93年8
  月辦理借貸210000元，並於實體或虛擬通路消費所致，觀消費
  記錄，債務人之消費內容多屬預借現金等，上述消費性質難謂
  日常生活所必要支出，已涉奢侈、浪費及投機性質，自屬「可
  歸責」於債務人之原因，而與消債條例第151條第5項要件不符
  ，有同條例第134條第4款之不免責事由。請鈞院裁定債務人不
  免責（見本院卷第94頁）。
三經查：
(一)依債務人所提出之95年度、96年度、97年度綜合所得稅各類所
  得資料清單記載，債務人之所得總額分別為 162,300元 (95年
  度）、298,330元（96年度）、126,000元（97年度），平均每
  月所得依序為13,525元、24,861元、10,500元（見前揭第129
  號卷第9、10頁；見本院98年度消債抗字第256號卷第21頁）。
  又查，債務人於97年11月13日向本院聲請清算（見前揭第129
  號卷第1頁），則債務人聲請清算前2年間即95年11月至97年10
  月之可處分所得合計為430,382元【計算式：（13,525元×2月
  ）＋（24,861元×12月）＋（10,500元×10月）＝ 430,382元
  】。本院參酌行政院主計處95至97年度每人每月最低生活必要
  費用為9,210元、9,509元、9,829元，則債務人聲請清算前2年
  之個人最低生活必要費用為230,818元【計算式：（9,210元×
  2月）＋（9,509元×12月）＋（9,829元×10月）＝230,818元
  】，則債務人聲請清算前2 年內之收入扣除必要支出後，尚餘
  199,564元（即430,382元－230,818元＝199,564元）。而本件
  普通債權人於債務人清算後，並未分配到任何款項。從而，本
  件普通債權人之分配總額，已低於債務人聲請清算前2 年間，
  可處分所得扣除自己所必要生活費用之數額，故本件已符合消
  費者債務清理條例第133條規定不免責之情形。
(二)另查，依債權人兆豐銀行、新光銀行、日盛銀行、永豐銀行、
  中信銀行、富邦銀行、澳盛銀行所提出債務人信用貸款及預借
  現金資料觀之，可知債務人於92年10月間向永豐銀行預借現金
  111,000元（見本院卷第68頁）；於93年1月間向新光銀行、永
  豐銀行預借現金各為 5,000元、110,000元，合計為115,000元
  （見本院卷第31頁背面、第68頁）；於93年7 月間向永豐銀行
  、中信銀行預借現金各為27,000元、70,000元，合計為97,000
  元（見本院卷第68、71頁）；於93年8 月間向澳盛銀行信用貸
  款210,000元、向中信銀行預借現金40,000元，合計為250,000
  元（見本院卷第98、72頁）；於93年9 月間向日盛銀行、永豐
  銀行、中信銀行預借現金各為5,000元、5,000元、55,000元，
  合計為 65,000元（見本院卷第44、68、72-73頁）；於93年12
  月間向兆豐銀行申請餘額代償80,000元、向日盛銀行、中信銀
  行、富邦銀行預借現金各為14,000元、37,000元、11,000元，
  合計為142,000 元（見本院卷第20、48、76-77 、92頁）；於
  94年1 月間向永豐銀行、中信銀行、富邦銀行預借現金各為
  12,000元、43,000元、5,000 元，合計為60,000元（見本院卷
  第68、78、92頁）；於94年2 月間向永豐銀行信用貸款59,800
  元、向中信銀行、富邦銀行預借現金各為6,000 元、7,000 元
  ，合計為72,800元（見本院卷第68、79、92頁）；於94年6 月
  間向中信銀行、富邦銀行預借現金各為40,000元、70,000元，
  合計為110, 000元（見本院卷第80-81 、92頁）；於94年7 月
  間向永豐銀行、中信銀行、富邦銀行預借現金各為23,000元、
  25,000元、30,000元，合計為78,000元（見本院卷第67、
  81-82、92頁）；於94年11月間向永豐銀行信用貸款60,000元
  、向富邦銀行預借現金12,000元，合計為72,000元（見本院卷
  第67、92頁）。惟查，債務人於上開期間每月預借現金及信用
  貸款之金額，不僅逾越其每月最低生活必要費用9,617元（
  230,818元÷24月＝9, 617元），更較債務人聲請更生時所陳
  報之每月支出4,000元為高（見前揭第129號卷第14頁），是以
  債務人上開借貸金額顯然逾越其每月家庭生活必要支出，足認
  其上開支出已明顯逾越一般人日常生活必要之支出金額。再查
  ，本院於99年10月29日通知債務人陳述意見（見本院卷第7頁
  ），惟債務人於99年11月8日收受本院通知後（見本院卷第8頁
  ），迄今仍未表示任何意見。本院爰審酌債務人現年75歲，每
  月收入10,000元至24,0 00元不等，竟累積債務高達953,378元
  （見第129號卷第1頁），且債務人未審慎考量自身財務狀況，
  竟恣意於93年、94年間大量向債權人銀行信用借貸與預借現金
  ，嗣於97年8月25日再向銀行聲請債務協商（見第129號卷第27
  頁），衡諸前揭立法目的，債務人於聲請清算前之相當期間內
  ，利用信用金融之機會，恣意為非屬通常生活所需之鉅額消費
  或作奢侈性、浪費性之消費，而不在意日後履行返還之能力，
  自與消費者債務清理條例設置免責制度之立法本旨有違。另依
  衡平法理，債務人正值青壯，有工作能力，若然予以免責，對
  各債權人亦非屬公平。從而，堪認聲請人確有「因浪費、賭博
  或其他投機行為，致財產顯然減少或負擔過重之債務，而生開
  始清算之原因」情事存在。
四綜上所述，本件債務人分別有消費者債務清理條例第133 條、
  第134條第4款所規定之不應免責之情形存在，爰裁定如主文。
中    華    民    國    99    年    12    月    31    日
                  民事第三庭  法  官  徐玉玲
上為正本係照原本作成。
如不服本裁定，應於裁定送達後10日內，以書狀向本院提出抗告
，並繳納抗告費新臺幣1千元。
中    華    民    國    99    年    12    月    31    日
                              書記官  蕭聖澄

司法院資訊處製作；財團法人民間司法改革基金會備份。
